臺灣高等法院民事判決
110年度重上字第57號
上  訴  人  林福安  

被上訴人    林峻弘  
訴訟代理人  林芯妤  
被上訴人    林福俊  
訴訟代理人  林哲倫律師
複代理人    陳怡衡律師  
上列當事人間請求返還不當得利事件，上訴人對於中華民國109
年12月11日臺灣桃園地方法院107年度重訴字第380號第一審判決
提起上訴，本院於110年11月3日言詞辯論終結，判決如下：
    主  文
上訴駁回。
第二審訴訟費用由上訴人負擔。
    事實及理由
壹、程序部分
    按積極確認之訴，祇須主張權利之存在者對於否認其主張者
    提起，當事人即為適格。否認之人有數人者，除有必須合一
    確定之情形外，無強令原告對於否認人全體提起確認之訴之
    法律上理由（最高法院60年台上字第4816號判例意旨參照）
    。次按上訴之撤回應以書狀為之。但於期日，得以言詞向法
    院或受命法官為之，民事訴訟法第459條第3項及第4項準用
    第262條第2項規定甚明。又撤回上訴，係當事人提起上訴後
    ，以終結訴訟為目的之訴訟法上一方之法律行為，祇須向法
    院表示撤回之意思即生效果，故此項撤回上訴之意思表示，
    性質上不許撤回（最高法院47年台聲字第109號判例意旨參
    照）。經查，上訴人於原審請求對被上訴人林福俊、林峻弘
    (個別以姓名稱之，合稱被上訴人)，及林靜怜、林碧蓮、袁
    林瑞蓮(下合稱林靜怜等3人)確認其就苗栗縣○○市○○里○○○路
    000號房屋(下稱系爭房屋)有權利範圍3分之1之事實上處分
    權（下稱系爭權利）存在。嗣原審判決上訴人敗訴，其提起
    上訴，並於本院民國110年7月28日言詞辯論期日，以言詞表
    示因林靜怜等3人未否認其權利，而對林靜怜等3人撤回上訴
    （本院卷第277頁），即生對林靜怜等3人撤回上訴效果。雖
    上訴人後於110年9月28日再以陳報狀聲明其廢棄上開撤回上
    訴之意思表示（本院卷第363頁），惟依上開說明，撤回上
    訴之意思表示，性質上不許撤回，是上訴人事後再為撤回其
    對林靜怜等3人所為上訴撤回之意思表示，自非法之所許，
    上訴人就林靜怜等3人既已撤回上訴，林靜怜等3人部分即非
    本院審酌之範圍，核先敘明。
貳、實體部分
一、上訴人主張：伊與林靜怜等3人(業經上訴人撤回上訴確定)
    、林福俊、被上訴人林峻弘之父即訴外人林福良為兄弟姊妹
    ，伊母親林張添妹所有未保存登記、面積106.70平方公尺之
    門牌號碼為苗栗縣頭份鎮（改制後為苗栗縣○○市○○○里000號
    之建物(下稱原建物)，於77年3月1日經門牌整編後為同鎮珊
    湖181號，後再編為同鎮○○○路000號即系爭房屋；林張添妹
    於65年8月16日將原建物贈與予伊、林福良、林福俊（下稱
    林福安等3兄弟），應有部分各3分之1，伊對原建物亦即為
    系爭房屋自有系爭權利存在。後伊於83年間因與家人有所爭
    執而離家，其後家人以伊失蹤為由，向法院聲請宣告死亡，
    嗣經伊於106年間聲請撤銷死亡宣告獲准。並發現系爭房屋
    納稅名義人竟登記為林峻弘，且被上訴人否認伊對系爭房屋
    有系爭權利，爰提起本件訴訟，請求確認伊就系爭房屋有系
    爭權利存在等語（原審判決駁回上訴人之訴，上訴人不服，
    提起上訴）。於本院上訴聲明：㈠原判決廢棄；㈡確認伊就系
    爭房屋有系爭權利存在。
二、被上訴人則以：上訴人所稱受贈之原建物早已因倒塌而拆除
    ，至系爭房屋則係林峻弘之母親陳信妹出資改建，於72年1
    月登記為納稅名義人，後於100年9月16日由林峻弘繼承，與
    原建物非屬同一建物，稅籍編號亦不同。且依苗栗縣政府稅
    務局房屋稅籍證明書，系爭房屋與原建物之構造、面積、屋
    齡均不同；另比較原建物與系爭房屋之平面圖、現況照片及
    上訴人手繪原建物格局圖，上開二建物存在明顯差異。原建
    物既已遭拆除，縱認上訴人對原建物取得權利範圍3分之1之
    事實上處分權，該權利於原建物拆除時已消滅，上訴人對系
    爭房屋自無系爭權利存在等語，資為抗辯，並聲明：上訴駁
    回。
三、按確認之訴非有即受確認判決之法律上之利益者，不得提起
    。所謂即受確認判決之法律上利益，係指法律關係之存在與
    否不明確，且此種不安之狀態，能以確認判決將之除去者而
    言（最高法院52年台上字第1240號判例參照）。查上訴人主
    張伊對系爭房屋有系爭權利存在，既經被上訴人否認，上訴
    人在法律上之地位有不安狀態存在，而此不明確之狀態可以
    確認判決除去，上訴人提起本件訴訟，即有確認利益存在。
    　　
四、經查上訴人主張原建物為伊母親林張添妹所有，於55年1月
    間起登記林張添妹為納稅義務人，嗣林張添妹於65年8月16
    日贈與該建物予林福安等3兄弟，權利範圍各3分之1，納稅
    名義人亦變更為林福安等3兄弟一節，固為被上訴人所不爭
    執（原審卷四第10頁、卷五第30頁、本院卷第244頁、第457
    頁），且有苗栗縣政府稅務局竹南分局108年4月26日、5月2
    2日函附之195號建物稅籍登記資料可參（原審卷二第485至4
    90頁、卷三第39至40頁、第42頁）。惟依證人即上訴人之姊
    林碧蓮證述：原門牌號碼195號房屋（下稱195號建物）是伊
    阿公蓋的，分為兩邊，伊家在右側（即原建物），叔叔家在
    左側，伊母親林張添妹於55年時並登記為原建物之稅籍名義
    人等語（本院卷第309至310頁）；及證人即林福良之女林淑
    媛所證：原來195號建物很大，分成左右二邊使用等語（本
    院卷第314頁），並有其等當庭繪製195號建物及原建物改建
    歷程圖示可據（本院卷第335頁）。依證人林碧蓮、林淑媛
    所證，原195號建物為林碧蓮之祖父所建，但於興建時即分
    成左右兩邊分別供林碧蓮之叔叔（左側）及林碧蓮父母（右
    側，即原建物）各自居住使用，佐以林碧蓮及林淑媛當庭所
    繪之房屋圖示，該左右兩邊房屋中間有牆壁分隔，各從前方
    門口獨立進出，可認195號建物之左右兩側房屋各自具有使
    用上及構造上之獨立性，自屬不同之不動產。嗣林張添妹就
    右側房屋（即原建物）登記為納稅義務人，其房屋稅籍登記
    表上之房屋平面圖亦與證人林碧蓮、林淑媛所繪之原建物圖
    示大致相符（原審卷四第82至84頁）。足認上訴人主張其受
    贈自林張添妹之建物即為原建物，堪足認定。又上訴人主張
    系爭房屋即為原建物，伊有系爭權利一節，則為被上訴人否
    認，並以前揭情詞置辯，茲查：
㈠、按動產因附合而為不動產之重要成分者，不動產所有人，取
    得動產所有權，民法第811條定有明文。又當事人在原配住
    房屋加蓋之增建部分，或與原建物使用共同壁，或加建在原
    建物之上，仍須利用原建物之門戶進出，而無獨立之進出通
    路，各該增建部分，既已與原建物附合而成為一整體，即成
    為原建物之重要成分，依民法第811條之規定，應由原建物
    之所有權人取得各該增建部分之所有權。次按建物既無使用
    上之獨立性，縱具構造上之獨立性，亦僅為附屬建物。附屬
    建物係因附屬於原有建築物而合為一體使用，其所有權附屬
    於原有建築物之所有權，被附屬之原有建築物所有權範圍因
    而擴張；所謂附屬建物，係指依附於原建築以助其效用而未
    具獨立性之次要建築而言，諸如依附於原建築而增建之建物
    ，缺乏構造上及使用上之獨立性（如由內部相通之頂樓或廚
    廁），或僅具構造上之獨立性，而無使用上之獨立性，並常
    助原建築之效用（如由外部進出之廚廁）等是。此類附屬建
    物依民法第811條之規定，應由原建築所有人取得增建建物
    之所有權，原建築所有權範圍因而擴張（最高法院85年度台
    上字第807號、94年度台抗字第656號、100年度台上字第4號
    民事裁判要旨參照）。
㈡、經查，被上訴人抗辯原建物已經滅失，系爭房屋為林福良夫
    婦所出資興建，而原始取得所有權等情，業經證人即林福良
    之女林淑媛證稱：195號建物分成左右二邊，右邊部分由伊
    母親登記為納稅義務人，嗣195號變更門牌為181號。原建物
    係於68年颱風以後，後面廚房因為塌掉，由伊父母向林碧蓮
    借錢先蓋後半部，後來前半段房子也塌掉，大概在78、79年
    左右打掉前半部後重建，再把前後連起來成目前系爭房屋的
    樣子，原建物確定不在了，系爭房屋是原來房子打掉重蓋的
    。伊父母把原先前半部的一層鐵皮屋敲掉後，改建成二層水
    泥磚塊房屋，然後把後半部本已是二層水泥磚塊之房屋，交
    接處用水泥連在一起。房子前、後半部沒有獨立的出入口，
    都走同一個大門等語（本院卷第313至314頁、第462至463頁
    ）；核與證人即上訴人之姊林碧蓮證述：原建物稅籍登記於
    林張添妹名下，後來陸續改建。最早由伊於60年至63年間，
    在後面原天井位置改建廁所、浴室、房間。嗣林福良夫婦於
    64年後，拆掉前面的公廳，重新改建廚房到客廳。馬路拓寬
    後，其等因小孩多，又從原來的一樓搭蓋二樓上去，增建成
    二樓，成為目前系爭房屋的樣子，195號（右側）建物已經
    不在了等語（本院卷第309至311頁）大致相符，並有其等當
    庭繪製之195號建物及原建物改建歷程圖示可參（本院卷第3
    35頁）。則由證人林碧蓮、林淑媛前開證述，可知原建物因
    分階段拆除重建，先於60幾年間拆掉後半部之廚房、浴廁改
    建，後再於78、79年以後拆除前半部之公廳，新建成大廳及
    房間，並將前後部分相連一起，成為系爭房屋之現況，且後
    半部亦從前面大門進出，並無獨立之出入口。又經本院當庭
    勘驗系爭房屋現況之拍攝影片，系爭房屋目前係為前後相通
    之二樓建物，一樓前方大門臨中正三路，為寬敞之大廳，走
    道旁並有浴廁及房間，後方為廚房；二樓作房間使用，前方
    臨馬路之房間寬敞，後方房間較小，有勘驗筆錄及照片可參
    （本院卷第384頁、第402頁、第422至435頁）。足認原建物
    60幾年改建部分為面積較小之後半部廚房、浴廁等，因需經
    由前面大門方能進出至中正三路，於使用上無獨立性；78、
    79年以後拆除重建之前半部則為面積較寬敞，並臨馬路之大
    廳、房間等，於生活起居上得獨立使用，且可直接進出前方
    中正三路，為該建物之主建物。揆諸前開說明，原建物60幾
    年間改建之後半部，固因添附而與原建築成為一整體，屬原
    建物之一部，於78、79年後，因前半部建築基礎已經林福良
    夫婦全部拆除新建成得獨立使用、進出中正三路之大廳與房
    間，為獨立存在之主建物，於前後半部相連時，後半部之建
    物既不具構造及使用上之獨立性，自附屬於該新建建物而合
    為一體使用，自應由前半部原建築人林福良夫婦取得後半部
    附屬建物之所有權。
㈢、另依苗栗縣政府稅務局竹南分局109年1月16日函附之房屋稅
    籍證明書所示，原登記林張添妹為納稅義務人之原建物僅1
    層、含騎樓，構造別為木石磚造（磚石造）、面積106.70平
    方公尺、起課年月為55年1月、折舊年數為52年；系爭房屋
    則有2層、構造別為加強磚造（1、2層）及鋼鐵造（1層）、
    面積151.80平方公尺、起課年月為72年1月（1、2層）及85
    年7月（1層）、折舊年數為1層37年、23年、2層36年（原審
    卷四第75頁至第79頁、第84頁），其構造、面積、屋齡均顯
    不相同；另比較原建物與系爭房屋之平面圖（原審卷四第83
    頁、第87頁），二建物間之差異亦顯可易見。又195號建物
    於77年3月1日經門牌整編為苗栗縣○○鎮○○000號，後再整編
    為同鎮中正三路101、103號，為兩造所不爭執（本院卷第38
    5頁），且有195號建物、系爭房屋門牌整編資料可參（原審
    卷二第492至493頁、卷四第129至130頁），參以證人林淑媛
    所證195號建物本來就分成左右兩戶使用，所以後來門牌整
    編時，就按照實際使用情形改編門牌等語（本院卷第463頁
    ），足認苗栗縣○○鎮○○里000號門牌號碼經整編結果，先變
    成同鎮珊湖181號，後依實際改建及使用情形再重編為同鎮
    中正三路101號、103號，是以上開門牌號碼變動之結果，亦
    足徵原建物與系爭房屋不同。
㈣、上訴人雖否認上情，並主張系爭房屋為林張添妹出資建造云
    云，及提出原建物現場示意圖、手繪房間圖、苗栗縣○○市○○
    段000000地號土地地籍圖謄本、登記謄本、林張添妹所遺土
    地資料、遺產稅核定通知書、頭份鎮農會交易明細表為證（
    本院卷第181至215頁、第453頁）。惟上開原建物現場示意
    圖及手繪房間圖，僅能表示原建物當時之房間使用情形，無
    法證明系爭房屋為何人所建；又苗栗縣○○市○○段000000地號
    土地地籍圖謄本、登記謄本僅為土地坐落情形，與系爭房屋
    所有權之歸屬無關；而林張添妹所遺土地資料、遺產稅核定
    通知書、頭份鎮農會交易明細表，亦僅能證明林張添妹之財
    產、資力及所留遺產之繼承狀況，尚無法證明系爭房屋之建
    造情形。另上訴人提出林張添妹之繼承系統表、林福良家人
    之戶籍謄本（本院卷第325至329頁、第379頁、第380頁），
    亦僅能證明林張添妹遺產之繼承情形，及林福良家人之戶籍
    遷徙狀態，與系爭房屋為何人所建實無相關。再上訴人所舉
    之原建物房屋稅籍紀錄（本院卷第161至164頁），其上固曾
    登記林福安等3兄弟為納稅義務人，持分比率各333（即3分
    之1），後上訴人因誤遭死亡宣告之故，改以林靜怜等3人各
    為9分之1繼承上訴人部分之納稅義務人登記。惟林張添妹於
    65年8月16日贈與予林福安等3兄弟之原建物業遭拆除，新建
    之系爭房屋係由林福良夫婦取得所有權，已於前述，故上開
    稅籍紀錄所證僅為上訴人受贈原建物之情形，尚無法對上訴
    人為有利認定。至上訴人另請求調閱證人林碧蓮之勞保紀錄
    、銀行、郵局資料，以證明其無資力借貸林福良夫婦建造系
    爭房屋一節，惟林碧蓮於上開資料中有無資力，與其是否借
    貸資金予林福良夫婦建造系爭房屋實屬二事，縱其於上開資
    料中並無資力，其亦得以其他資金借貸林福良夫婦建造系爭
    房屋，故此部分證據，尚無調查之必要，附此敘明。
㈤、據上，上訴人主張之原建物已遭拆除，嗣林福良夫婦新建成
    系爭房屋，其等乃原始取得系爭房屋所有權，該原建物所有
    權於78、79年系爭房屋新建時已歸於消滅，上訴人縱於65年
    8月16日由林張添妹贈與原建物權利範圍3分之1之事實上處
    分權，亦不復存在，從而上訴人主張其就系爭房屋有系爭權
    利存在云云，自屬無據。
五、綜上所述，上訴人請求確認其就系爭房屋有系爭權利存在，
    為無理由，應予駁回。原審就此為上訴人敗訴之判決，理由
    雖有不同，結論則無二致，仍應予維持。上訴論旨指摘原判
    決此部分不當，求予廢棄改判，為無理由，應駁回其上訴。
六、本件事證已臻明確，兩造其餘之攻擊或防禦方法及所用之證
    據，經本院斟酌後，認為均不足以影響本判決之結果，爰不
    逐一論列，附此敘明。
七、據上論結，本件上訴為無理由，依民事訴訟法第449條第2項
    、第78條，判決如主文。
中　　華　　民　　國　　110 　年　　11 　　月　 24　　日
　　　　　　　　　民事第十三庭
　　　　　　　　　  　審判長法　官  邱景芬
　　　　　　　　　　        法　官  林純如 
　　　　　　　　　　        法　官  柯雅惠
正本係照原本作成。
不得上訴。
中　　華　　民　　國　　110 　年　　11　　月　　24　　日
　　　　　　　　　　　　　  書記官  鄭兆璋